【裁判字號】    95,上訴,443
【裁判日期】    951123
【裁判案由】    違反洗錢防制法
【裁判全文】
臺灣高等法院臺南分院刑事判決         95年度上訴字第443號
上  訴  人
即  被  告  甲○○
                      樓之8
            丁○○
共      同
選任辯護人  盧奇南  律師
上列上訴人因違反洗錢防制法案件，不服臺灣雲林地方法院九十
四年度訴字第七七一號中華民國九十五年三月二十七日第一審判
決（起訴案號：臺灣雲林地方法院檢察署九十四年度偵字第九六
一號），提起上訴，本院判決如下：
    主  文
原判決撤銷。
甲○○、丁○○共同收受他人因重大犯罪所得財物，甲○○處有
期徒刑壹年，緩刑參年；丁○○處有期徒刑壹年貳月。
    事  實
一、丁○○、甲○○係夫妻關係，共同經營設在雲林縣斗六市○
    ○路○段二一一號七樓之七、八之「晟昱國際有限公司」（
    下稱晟昱公司）及實際設在斗六市○○路○段二一一號七樓
    之六之「裕群砂石有限公司」（下稱裕群公司）。惟因經營
    事業負債甚多，無力償還，又裕群公司因取得台灣糖業股份
    有限公司（下稱台糖公司）土石採取契約，須繳交新臺幣（
    下同）二千萬元保證金，致資金調度困難，需款孔急。詎丁
    ○○為資金調度，乃透過乙○○之介紹而於九十三年六月中
    旬某日認識洪鋒文及尚不知真實身分之張錫銘、林國忠等人
    。嗣張錫銘等人於九十三年七月二日十二時二十分許，在臺
    南縣一七六縣道七股鄉○○路段，綁架楊尚書後，以擄人勒
    贖重大犯罪取得三千六百萬元之贖款。張錫銘等人於取得贖
    款，為隱匿因自己重大犯罪所得財物，於九十三年七月十九
    日，在高雄縣大寮鄉○○路○段一０四巷一八六弄九之一號
    ，將前揭贖款中之二千二百五十萬元交予洪鋒文處理（洪鋒
    文部分另由檢察官偵辦）。洪鋒文、陳淑貞（另由檢察官偵
    辦）取得該贖款，約丁○○、甲○○二人，於九十三年七月
    二十八日，在斗六市歐悅汽車旅館內，並將張錫銘交付二千
    二百五十萬元擄人勒贖犯罪所得中之現金四十萬元及換得如
    附表所示由臺灣中小企業銀行文昌分行於九十三年七月二十
    三日簽發、付款人為台灣銀行高雄分行、帳號000000
    000000號之面額總計為一千一百六十萬元支票九張交
    付丁○○、甲○○二人。丁○○、甲○○就張錫銘等人因擄
    人勒贖案，於九十三年七月二十六日二時許，在高雄縣大寮
    鄉○○路○段一０四巷一八六弄九之一號工寮，經警圍捕發
    生槍戰之新聞報導，業已見聞知悉於九十三年六月中旬乙○
    ○之介紹洪鋒文認識夥同前往之張錫銘等人身分，就洪鋒文
    有違一般借貸情狀交付之重大金額款項，可得預見係張錫銘
    等人犯罪之贓款，竟仍基於不確定故意洗錢之犯意聯絡，而
    收受之。旋丁○○、甲○○將該現金四十萬元用於購買原料
    及支付運費，而附表所示之九張支票則由甲○○於九十三年
    八月二日，至台灣銀行高雄分行先行開立帳號000000
    000000號帳戶後，再將該九張支票提示，復於同日將
    兌現後之金額，分別匯款一百六十萬元、一千萬元至丁○○
    、裕群公司設在第一銀行斗六分行之0000000000
    0號、00000000000號帳戶內，繼又將丁○○上
    揭帳戶內之一百六十萬元匯入晟昱公司設在第一銀行斗六分
    行帳號０二七四八三號支票存款帳戶內，用以給付票款；另
    將裕群公司上揭帳戶內之一千萬元，部分用於給付貨款，部
    分匯入丁○○設在第一銀行斗六分行帳號０一五八四一號支
    票存款帳戶內，用以給付票款。嗣為警循線於九十三年十一
    月一日，持臺灣臺南地方法院檢察署檢察官拘票拘提丁○○
    、甲○○到案查獲，而悉上情。
二、案經嘉義市警察局移送臺灣臺南地方法院檢察署陳請臺灣高
    等法院臺南分院檢察署檢察長令轉臺灣雲林地方法院檢察署
    檢察官偵查起訴。
    理  由
一、訊據被告丁○○、甲○○固均坦承於上揭時、地，收受洪鋒
    文、陳淑貞所交付之如附表所示面額共計一千一百六十萬元
    之支票九張及現金四十萬元，並由被告甲○○持該支票至台
    灣銀行高雄分行提示兌現，再分別轉匯入被告丁○○、裕群
    公司、晟昱公司設於第一銀行斗六分行之帳戶內，供作給付
    貨款或票款等情無訛。惟皆矢口否認涉有違反洗錢防制法之
    犯行，被告丁○○辯稱：對方開台支的支票給我們，我們到
    臺灣銀行高雄分行以甲○○名義臨時開戶，支票存入之後，
    再轉到我們裕群公司的帳戶。假如要洗錢的話就不會將該支
    票存到我太太的銀行戶頭去交換。洪峰文有交付一千二百萬
    的訂金，但我們還沒有開挖交付買賣標的砂石，就發生本案
    ；被告甲○○辯稱：渠夫妻與洪峰文夫妻就本案的砂石買賣
    ，是正常的買賣行為，沒有牽涉到洗錢的問題；辯護人則以
    ：本案是乙○○居間介紹洪峰文夫妻跟被告夫妻認識，而談
    到砂石採取買賣的問題。而甲○○在本案之前，就跟陳淑貞
    有借貸的金錢往來關係。不曉得洪峰文所交付的錢何來云云
    。
二、認定犯罪事實所憑之證據及認定之理由：
  (一)查張錫銘、張宏吉、林國忠、陳進雄等四人共同基於意圖勒
    贖而擄人之犯意聯絡，於九十三年七月二日七時許，由張錫
    銘駕駛懸掛偽造之ＧＬ─０一三五號牌之ＢＭＷ廠牌七六０
    型式自用小客車，搭載林國忠、張宏吉、陳進雄等人，分持
    手槍、步槍、子彈，至臺南縣佳里鎮○○路三之二號楊尚書
    住處附近守候。於九十三年七月二日十二時二十分許，楊尚
    書駕駛車牌號碼三Ｍ─一八五七號自用小客車外出，張錫銘
    等人隨即駕車尾隨，途經臺南縣一七六縣道七股鄉○○路段
    時，林國忠等人即以手槍射擊楊尚書駕駛之自用小客車輪胎
    、引擎蓋等處，迫令楊尚書停車後，強押楊尚書進入張錫銘
    所駕駛之該自用小客車內，並將楊尚書藏置臺南縣東山鄉山
    區工寮及嘉義縣達邦村山區工寮。嗣張錫銘等人經與楊尚書
    家人多次聯絡，楊尚書之兄楊豐文於九十三年七月十八日凌
    晨三時許，在不詳地點，經由不明人士交付三千六百萬元贖
    金予張錫銘等人，張錫銘等人於取贖後，於九十三年七月十
    八日二十時許，在臺南縣東山鄉某處，始將楊尚書釋放。繼
    之張錫銘、張宏吉、林國忠、陳進雄又共同基於隱匿因自己
    重大犯罪所得財物之犯意聯絡，於九十三年七月十九日凌晨
    一時許，在高雄縣湖內鄉○○○路四十巷三弄四十號處，約
    李金成轉知洪鋒文前往高雄縣大寮鄉○○路○段一０四巷一
    八六弄九之一號會面，而將上揭贖款中之二千二百五十萬元
    交予洪鋒文。洪鋒文於取得該贖款後，與李金成、陳淑貞、
    陳志強共同基於隱匿因他人重大犯罪所得財物之犯意聯絡，
    連夜將該筆二千二百五十萬元攜至屏東縣泰武鄉武潭村山區
    工寮，將綑綁贖款之繩子及紙條剪開，再以橡皮筋重新綑綁
    ，並分裝為三袋後，由陳淑貞於九十三年七月十九日十四時
    四十四分許，將其中贖款一千二百一十萬元交陳翠暇騎乘機
    車搭載李金成，至高雄市三民區○○○路一一六號臺灣中小
    企業銀行大昌分行，分別存入陳翠暇、黃子玲、黃敏華、黃
    珮菁在該行之帳戶內，其餘贖款則由洪鋒文保管。洪鋒文、
    陳淑貞復於九十三年七月二十三日十一時許，囑陳翠暇至臺
    灣中小企業銀行大昌分行將該存入之贖款中之一千一百六十
    萬元以附表所示之支票方式提領，再由洪鋒文、陳淑貞於九
    十三年七月二十八日，在斗六市歐悅汽車旅館內將該九張支
    票及現金四十萬元交付被告二人等犯行。業經臺灣臺南地方
    法院於九十四年九月十九日，以九十三年度重訴字第二八號
    判處林國忠犯擄人勒贖等罪，應執行無期徒刑；洪鋒文、陳
    淑貞則係共同掩飾他人因重大犯罪所得財物，洪鋒文處有期
    徒刑二年，陳淑貞處有期徒刑一年六月等情，有該刑事判決
    書（見原審卷第五一至九五頁）附卷可參。而被告丁○○、
    甲○○於取得洪鋒文、陳淑貞所交付之支票後，甲○○即於
    九十三年八月二日，至台灣銀行高雄分行先行開立帳號00
    0000000000號帳戶後，再將該九張支票提示，復
    於同日將兌現後之金額，分別匯款一百六十萬元、一千萬元
    至丁○○、裕群公司設在第一銀行斗六分行之000000
    00000號、00000000000號帳戶內，繼又將
    丁○○上揭帳戶內之一百六十萬元匯入晟昱公司設在第一銀
    行斗六分行帳號０二七四八三號支票存款帳戶內，用以給付
    票款；另將裕群公司上揭帳戶內之一千萬元，部分用於給付
    貨款，部分匯入丁○○設在第一銀行斗六分行帳號０一五八
    四一號支票存款帳戶內，用以給付票款等情，業據被告丁○
    ○、甲○○於警詢、偵訊及原審暨本院審判中坦承不諱，並
    有如附表所示之支票影本九張（見臺南地檢署九十三年度偵
    字第一一三六一號卷第二０至二三頁）、被告丁○○之第一
    銀行00000000000號帳戶存摺影本一份（見臺南
    地檢署九十三年度偵字第一一三六一號卷第四八至五一頁）
    、裕群公司之第一銀行00000000000號帳戶存摺
    影本一份（見臺南地檢署九十三年度偵字第一一三六一號卷
    第四六至四七頁）、台灣銀行高雄分行匯款單影本二張、台
    灣銀行存摺影本（見臺南地檢署九十三年度偵字第一一三六
    一號卷第四二、四三、五二頁）、第一銀行存摺類存款取款
    憑條、支票等影本（見臺南地檢署九十三年度偵字第一一三
    六一號卷第八三至一三一頁）、第一銀行存款明細分類帳、
    支票存款對帳單、支票存根、轉帳傳票、存摺存款存入憑條
    等影本（見雲林地檢署九十四年度偵字第九六一號卷第四三
    至八九頁、第一０二至二０一頁）、台糖公司土石採取契約
    書、保證金收據、承租土地費用收據、繳納保證金繳款書等
    影本（見原審卷第三二至四三頁）在卷可佐。顯然被告丁○
    ○、甲○○自洪鋒文、陳淑貞所取得如附表所示之支票九張
    及現金四十萬元，確係張錫銘等人因犯擄人勒贖之重大犯罪
    所得之財物，而被告丁○○、甲○○係為所經營公司舒困之
    用，而予收受使用等情，堪認為真。
  (二)被告丁○○、甲○○於收受洪鋒文、陳淑貞交付如附表所示
    之九張支票及現金四十萬元時，已有不確定之故意知該筆款
    項係他人因重大犯罪所得之財物，茲分述理由如下：
    (1)就被告丁○○、甲○○如何結識洪鋒文、陳淑貞之情形，
      被告丁○○九十三年十一月二日警詢中供稱：「是今年六
      月中旬，在我的砂石場經朋友介紹認識，．．」、「（洪
      鋒文來找）有好幾次，但第一次他經朋友帶來砂石場時，
      有夥同四、五名男子，其中有李金成、張錫銘、林國忠另
      一名不詳男子等人，有進入辦公室，另外於外面二部車上
      （ISUZU草綠色、另一部賓士或BMW顏色不詳）還有人在警
      戒，至於有多少人就不知道，當我進入時他們就已經在辦
      公室等我，我看見林國忠身穿防彈衣，腳穿戰鬥靴，手持
      無線電，場面很奇怪，於是我就與洪鋒文到二樓談論砂石
      細節問題」等語（見臺南地檢署九十三年度偵字第一一三
      六一號卷第八頁）；又於同日偵訊供稱：「我和洪鋒文是
      在今年六月經由朋友乙○○介紹認識，乙○○幾次邀我到
      高雄和洪鋒文喝酒，我都沒有去。在九十三年六月中，乙
      ○○帶洪鋒文、張錫銘、林國忠等一批人過去我的砂石場
      ，他們共開二部車前來，．．」等語（見臺南地檢署九十
      三年度偵字第一一三六一號卷第七十七頁）；於九十三年
      十一月十八日偵訊供陳：「他（指洪鋒文）有提到若在開
      採案開始開採後若有黑道問題，他們會替我處理」、「他
      們都穿如黑色的衣服，林國忠有穿背心，我們砂石場出入
      口有二台車在那裡，引擎還發動著，車上有人在」等語（
      見臺南地檢署九十三年度偵字第一一三六一號卷第一三七
      頁）。而被告甲○○則於九十三年十一月二日警詢中供稱
      ：「第一次認識是洪鋒文於九十三年六月中旬某天中午，
      透過斗六市人叫乙○○介紹至我們所經營晟昱砂石場，地
      址雲林縣林內鄉烏塗村和興一號之三找我們，由乙○○先
      帶洪鋒文至我們砂石場，我與先生從斗六市過去砂石場時
      即看見除乙○○、洪鋒文外還有三、四名不詳男子在我們
      砂石場內泡茶，洪鋒文經乙○○介紹讓我先生認識，當時
      我、與先生丁○○均在場，．．」等情（見臺南地檢署九
      十三年度偵字第一一三六一號卷第三十三頁）；於同日偵
      訊稱：「今年六月中旬（認識洪鋒文）」、「洪鋒文曾帶
      他（指陳淑貞）來找過我」等語（見臺南地檢署九十三年
      度偵字第一一三六一號卷第七十頁）。均核與證人張錫銘
      於九十四年七月二十六日檢察官訊問中具結證稱：伊於九
      十三年六月中旬，曾與洪鋒文、林國忠等人前往雲林縣林
      內鄉烏塗村和興一號之三晟昱砂石場與被告丁○○、甲○
      ○見面，當時係由洪鋒文與被告等談論砂石場之事，聽聞
      被告丁○○夫婦為開採台糖陸砂案，有資金及社會問題，
      洪鋒文有答應要為其等解決，其等就是要籌措砂石場資金
      而已等語（見雲林地檢署九十四年度偵字第九六一號卷第
      九十九至一００頁）；另洪鋒文於原審證稱：伊係經由乙
      ○○帶領前往被告等經營之砂石場，同行尚有李金成、張
      錫銘、林國忠等人等語相符（見原審卷第一四六頁背面、
      第一四七頁）。顯見被告丁○○、甲○○係經由混跡黑道
      之乙○○而結識洪鋒文，洪鋒文復承諾願代為解決採砂後
      之黑道問題，又依當時之人物情景於客觀上亦足使人相信
      洪鋒文等人，非屬正當投資經營被告砂石場生意經營者，
      而係疑屬欲行或從事重大犯罪之人，應可認定。
    (2)於九十三年七月二十六日張錫銘、張宏吉、林國忠、陳進
      雄等四人，因犯擄人勒贖案，在高雄縣大寮鄉與前往緝捕
      之警方發生槍戰，嗣經警逮捕林國忠，而張錫銘、張宏吉
      、陳進雄等三人則乘隙逃逸等情，有上揭臺灣臺南地方法
      院刑事判決書可參。又當日張錫銘等人與警對峙之戰槍實
      景，並廣經電視及報紙大幅報導及刊載，為眾所周知之事
      。此訊之被告丁○○於九十三年十一月二日之警詢中供稱
      ：「張錫銘、林國忠二人是於高雄縣大寮鄉槍戰發生，新
      聞報導後才知道他們二人真實身份，另李金成是認識不久
      就知道他的名字」等語（見臺南地檢署九十三年度偵字第
      一一三六一號卷第九頁）。又被告甲○○於同日之警詢中
      亦稱：「（經警提示照片）編號二是林國忠、編號三是張
      錫銘、編號四洪鋒文、編號六段樹文；林國忠、洪鋒文、
      段樹文本人我均見過面，但張錫銘是在電視上看過」等語
      （見臺南地檢署九十三年度偵字第一一三六一號卷第三十
      七頁）。堪認被告丁○○、甲○○就張錫銘對楊尚書所為
      之擄人勒贖犯行，當有所知。而被告丁○○、甲○○收取
      洪鋒文、陳淑貞交付之如附表所示九張支票及現金四十萬
      元，係在張錫銘等人與警發生槍戰後二日之同年月二十八
      日，衡之常情，被告丁○○、甲○○應可想見洪鋒文既曾
      偕同涉及重大犯罪之張錫銘等人來訪於前，復於初識未久
      ，且無深厚交誼之關係下，驟然提供巨額資金供為無償使
      用，該筆資金來源，自可預見與張錫銘擄人勒贖之犯罪有
      牽扯，應係重大犯罪不法所得，被告丁○○、甲○○即難
      委為不能推知。
    (3)被告丁○○、甲○○係在斗六市歐悅汽車旅館內取得洪鋒
      文、陳淑貞所交付如附表所示之九張支票及現金四十萬元
      ，依被告甲○○於九十三年十一月二日警詢供述：「在七
      月二十八日早上，洪鋒文打電話給我說他下來找我，並且
      要在我們這裡過夜，且說他那裡有一千多萬元要借我，並
      順便帶來給我們，當天我就安排斗六市一家歐悅汽車旅館
      （大學路上）讓他們住，他們來斗六市我們夫婦二人就直
      接帶他們至汽車旅館，．．」（見臺南地檢署九十三年度
      偵字第一一三六一號卷第三十四頁）；同日偵訊則稱：「
      他（指洪鋒文）跟我說要住在斗六汽車旅館，要我幫他找
      ，我就找了一家歐悅汽車旅館。我跟先生到汽車旅館找他
      拿」等語（見臺南地檢署九十三年度偵字第一一三六一號
      卷第七十一頁）。另被告丁○○於九十三年十一月二日警
      詢供稱：「七月底某日中午雙方約在斗六市歐悅汽車旅館
      見面，洪鋒文夫妻二人當面交付台灣銀行高雄分行支票一
      千一百六十萬元及現金四十萬元，共一千二百萬元給我，
      作為開採資金」（臺南地檢署九十三年度偵字第一一三六
      一號卷第七頁）；同日偵訊則稱：「約在九十三年七月底
      ，洪鋒文及他太太陳淑貞約我在斗六市歐悅汽車旅館見面
      ，之後段樹文及另一名手下前來，洪鋒文就拿台支九張出
      來交給我及我太太，另陳淑貞又從皮包拿出四十萬元給我
      。共拿到一千二百萬元，我要和他簽約，他說不用，之前
      我有幾次去高雄催他，看錢籌得怎樣，他說過一段時間就
      有錢了」等語（見臺南地檢署九十三年度偵字第一一三六
      一號卷第七十八頁）。以此等交付「借款」之方式觀之，
      洪鋒文既曾來過被告夫妻經營之砂石場，何以不逕自前往
      被告等經營之營業場所，竟相約隱蔽之汽車旅館內交易，
      其等心態本有可議！又依被告甲○○於九十三年十一月二
      日警詢中所自承：伊等與洪鋒文之間共有三次借貸，第一
      次係於九十三年七月二十一日，洪鋒文以陳昭男名義分三
      筆匯款共二百萬元至被告丁○○於第一銀行斗六分行之帳
      戶內，其二即為取得本件之支票及現金，第三次則係於九
      十三年九月二日，向陳淑貞調度一百萬元，由三煜實業公
      司名義匯款一百萬元至被告丁○○於第一銀行斗六分行帳
      戶內等情（見臺南地檢署九十三年度偵字第一一三六一號
      卷第三十三至三十五頁）。顯然洪鋒文、陳淑貞出借正當
      來源之金錢二百萬元、一百萬元係以匯款為常態，亦可取
      得憑據，然而洪鋒文、陳淑貞於本件較為高額之一千二百
      萬元借款，竟一反常態，自高雄市前來交付金融機構簽發
      且分為九張之小額支票，其間異常之處，顯背於常理，應
      在避人耳目，故被告丁○○、甲○○謂之正常借貸云云，
      實不可信，被告二人對洪鋒文夫婦交付之一千二百萬元，
      係重大犯罪之不法所得而有洗錢之不確定故意，當可認定
      。
    (4)被告丁○○、甲○○向洪鋒文、陳淑貞取得之該一千二百
      萬元，並無約定利息，亦無書立借據等情，業據被告丁○
      ○於九十三年十一月二日警詢及九十三年十一月十八日偵
      訊供述甚明（見臺南地檢署九十三年度偵字第一一三六一
      號卷第九頁、三十四頁、一三七頁），並經證人洪鋒文於
      原審結證屬實（見原審卷第一四九頁）。然被告等於另二
      次向洪鋒文、陳淑貞借款時，第一次借款二百萬元，借期
      約一個月，還款金額為二百零二萬五千元，即利息為二萬
      五千元；另一次借款一百萬元，借期僅有四日，未給付利
      息等情，為被告甲○○於九十三年十一月二日警詢中供述
      甚詳（見臺南地檢署九十三年度偵字第一一三六一號卷第
      三十四頁）。惟洪鋒文、陳淑貞於本件所提供之資金，被
      告丁○○於九十三年十一月二日警詢稱：「洪鋒文說該筆
      款項是向朋友借調來的」、「洪鋒文表示如果需要資金時
      ，要求我能配合給他，他目前已經拿回二百萬元」等語；
      又被告甲○○亦於九十三年十一月二日警詢稱：「他（指
      洪鋒文）說向朋友調」、「這一千一百六十萬元支票確實
      洪鋒文夫婦二人交付給我，他說這些錢是向朋友借來給我
      週轉用的」等語（見臺南地檢署九十三年度偵字第一一三
      六一號卷第八頁）。則如依被告丁○○、甲○○所言此筆
      鉅款並非洪鋒文、陳淑貞自有，而係向朋友調用，何以洪
      鋒文、陳淑貞未計利息，亦無訂明清償期限，此不僅與前
      例有違，更與常情不符。徵之被告丁○○於九十三年十一
      月十八日偵訊所供：「．．．但他（指洪鋒文）拿錢來是
      我最困難時，他也未向我算利息，只是他告訴我說若他缺
      錢時就需要還他，．．」等語（見臺南地檢署九十三年度
      偵字第一一三六一號卷第一三七頁），顯然被告丁○○、
      甲○○對於洪鋒文、陳淑貞所交付之資金來源，應有所懷
      疑，但因需款孔急，為解困境，乃無視於不法，而予收受
      使用，益證被告二人有前述就重大犯罪之不法所得而為洗
      錢之不確定故意。
    (5)證人洪鋒文於原審證稱：張錫銘因擄人勒贖案所取得贖款
      中之二千二百五十萬元係交伊保管，但數日後即取回除交
      付被告丁○○、甲○○外之餘款，而張錫銘因逃亡之故，
      嗣後即向伊催款，乃向被告丁○○、甲○○索討，被告丁
      ○○、甲○○隨即分次償還共二百萬元予伊轉交張錫銘等
      情。依此情節，洪鋒文交付被告丁○○、甲○○之一千二
      百萬元，顯非單純之借貸關係，而係基於洗錢之犯意，由
      被告丁○○、甲○○先行收受使用，他日再行償還，以避
      查緝至明。否則，洪鋒文何敢擅行將所保管贖金之半，逕
      行交付他人，又如非取得借款人同意僅供暫借應急，得以
      索還要求時，隨時得以取款，其將如何應付張錫銘等人之
      催討。是證人洪鋒文所證，亦適以證明被告丁○○、甲○
      ○對所取得之資金來源，難以諉於毫無懷疑係屬不正當之
      來源。
  (三)按洗錢防制法之制定，旨在規範特定重大犯罪不法所得之資
    金或財產，藉由洗錢行為，諸如經由各種金融機關或其他交
    易管道，以提、存或轉匯等方式，轉換成為合法來源之資金
    或財產，以切斷資金與當初犯罪行為之關連性，俾便於隱匿
    其犯罪行為或該資金不法來源或本質，以逃避追訴、處罰。
    而所謂洗錢，係指掩飾或隱匿因自己重大犯罪所得財物或財
    產上利益，及掩飾、收受、搬運、寄藏、故買或牙保他人因
    重大犯罪所得財物或財產上利益之行為。故利用金融機關存
    、提、轉匯至其他帳戶，固係典型之洗錢行為，此外其他掩
    飾、藏匿犯罪所得財物之行為，祇須旨在避免追訴、處罰，
    以掩飾、藏匿犯特定重大犯罪所得財產或利益，使其所得財
    物或利益之來源合法化，藉以切斷資金與當初犯罪行為之關
    連性，亦屬洗錢行為，並不以使用秘密方法，將款項匯至行
    為人認識者之帳戶為限（參見最高法院九十三年度台上字第
    九０四號判決意旨）。被告丁○○、甲○○意在供為己用，
    就洪鋒文、陳淑貞所交付款項，係張錫銘等人因擄人勒贖重
    大犯罪所得之贖款，可得預見，惟因其公司資金調度困難，
    需款孔急，基於不確定之故意，仍為收受並將之用於給付貨
    款或票款之用，嗣後再以其他得款償付洪鋒文轉交張錫銘等
    人，已足使張錫銘等人所犯之特定重大犯罪所得財產來源呈
    現合法化，並可以斷除資金與原犯罪行為之關連性，使之逃
    避追訴、處罰，其等縱然係以自己或所經營之公司帳戶為之
    ，但揆諸前揭說明，亦無礙於洗錢行為之認定。
  (四)依第一銀行斗六分行九十五年一月五日一斗字第一０號函復
    略以：「依本行目前票據作業方式，本地區代收之票據採集
    中（於台中）處理作業，凡在每日下午二時以前委託提示者
    ，則自委託提示起算需五個營業日完成入帳，逾下午二時委
    託提示者，則再順延一個營業日，例假日不算。若以台灣銀
    行高雄分行為付款銀行，向雲林本地銀行委託提示，若於下
    午二時以前提示者，則自委託提示起算需五個營業日完成入
    帳，逾下午二時者，則再順延一個營業日，例假日不算，如
    委託提示日為星期三，則入帳日為下週二完成入帳」等語，
    參照被告丁○○、甲○○取得該九張支票係於九十三年七月
    二十八日即星期三，而被告甲○○係於同年八月二日即星期
    一，至台灣銀行高雄分行開戶提示，並為轉帳等情，則被告
    甲○○於九十三年三月十七日偵訊所辯：「因為洪鋒文當初
    交給我是台支的支票，如果由斗六代收的話，要四、五天才
    能入帳，但是若在台灣銀行高雄分行有帳戶的話，就不用代
    收了，當天就能入帳，然後再將錢轉回來就好了」等語，即
    有所據。是以被告丁○○、甲○○並無收受外之其他掩飾行
    為，又其等係自行以所管理之帳戶，運用所取得之不法款項
    ，並無另行提供帳戶予洪鋒文使用，已如前述，故檢察官起
    訴意旨認被告丁○○、甲○○係以提供帳戶供洪鋒文使用，
    而使洪鋒文得以掩飾張錫銘等人因重大犯罪所得財物等語，
    應有誤會。
  (五)對於被告有利之證據不採納之理由：
    (1)證人張錫銘於九十四年七月二十六日偵訊固證稱：「我認
      為他們（指被告）夫婦就是要籌措砂石場資金而已。至於
      洪鋒文如何拿到錢，他們不知道」等語，雖屬有利於被告
      ，但張錫銘非實際與被告丁○○、甲○○接觸交付款項之
      人，且證人洪鋒文於本院審判中亦證稱於後僅於開庭時見
      張錫銘一次，但未提及此事等語，顯見張錫銘對此款項交
      付詳情，並無親自參與，其證詞應屬個人臆測之詞，並無
      可採。
    (2)次就證人洪鋒文之證詞而言，其對於何以無息無據，且無
      期限出借高達一千二百萬元之金額予初識未久之被告二人
      等情，僅泛稱：「但是人家確實是有在做生意，我做生意
      做了十幾年了，我也知道說確實做生意的人，我想說如果
      有一天我有困難，要回頭找他們夫妻幫忙的話，他們有可
      能說是不幫忙嗎？也不會這樣，我的想法是說人家做生意
      ，我可以幫忙的話，我盡量都幫忙，我那時候的心態就是
      這樣，幫忙人家的錢不要不見的情況下，我做的到的話，
      就盡量幫忙，人家做生意哪有什麼要緊的，我那時候的想
      法就是那樣，說不定以後人家會幫忙回來也說不一定，我
      們也不能一輩子都搭順風船的」云云，並無堅強可信之理
      由，且對於何以與另次低額而有利息之借貸有異，無以為
      答。另證人洪鋒文又稱：「我有跟他（指被告）說過那些
      是我自己的錢，況且他們自己去打聽也就會知道，我有那
      個能力」云云，亦與被告所供證人洪鋒文交付款項係向他
      人調借之資金來源不符。再證人洪鋒文稱：被告丁○○、
      甲○○係於九十三年八月底、九月初之間，將「好像是繳
      款的收據」之物交伊查看云云，但依被告提出與台糖公司
      訂立之上揭土石採取契約書保證金收據，分別係於九十三
      年十月一日、七日所取得，與證人洪鋒文所述有別，顯見
      證人洪鋒文對於被告丁○○、甲○○究係如何支配所取得
      之款項，本無在意，其不過是將張錫銘所得之贖款，暫交
      被告使用，並以確保得隨時取回即可，至於被告丁○○、
      甲○○供作何用，則非所問。是證人洪鋒文前述證詞，顯
      有迴護，亦不足為有利被告之認定。
    (3)被告二人於本院審理時聲請傳訊證人乙○○、丙○○二人
      以證明其收受洪鋒文一千二百萬元，係借貸關係，無洗錢
      之犯意云云。惟證人乙○○本院僅證稱：伊與丁○○、洪
      鋒文都是朋友，而於二年前介紹洪鋒文與丁○○夫妻認識
      ，但就被告二人是否向洪鋒文借款一千二百萬元，支句未
      提，顯無所悉（見本院卷第六十七至七十五頁）；證人丙
      ○○亦僅證述：伊曾與被告丁○○曾至洪鋒文工廠，就丁
      ○○與洪鋒文是否為借貸不知情等詞（見本院卷第九十至
      九十二頁）。則前開證人並不能為被告二人收受洪鋒文交
      付一千二百萬元，係一般正當借貸而非洗錢之證明。
  (六)綜上所述，被告所辯，係屬事後卸責之詞，不足採信，本件
    事證明確，被告二人犯行，洵可認定，應依法論科。
三、核被告丁○○、甲○○所為，均係犯洗錢防制法第九條第二
    項之罪。被告二人就所犯之罪有犯意聯絡及行為分擔，應論
    以共同正犯。公訴人雖認被告丁○○、甲○○係以掩飾之方
    式為洗錢，然其等並無收受以外之其他掩飾行為，已如前述
    ，故其等之洗錢行為係以收受方式為之，而此屬社會基本事
    實同一，且為同一法條項之罪，無變更檢察官所引應適用之
    起訴法條問題。再刑法第二十八條共犯之規定亦於九十四年
    一月七日修正，該條於九十五年七月一日施行前之規定為：
    「二人以上共同實施犯罪之行為者，皆為正犯」，修正施行
    後之規定則為：「二人以上共同實行犯罪之行為者，皆為正
    犯」，揆諸本條之修正理由係為釐清陰謀共同正犯、預備共
    同正犯、共謀共同正犯是否合乎本條規定之正犯要件。本件
    被告二人共為上開犯行並分擔實行，即均屬實行犯罪行為之
    正犯，依修正前或修正後之刑法第二十八條規定論擬，並無
    有利或不利於被告之情形，自無比較問題，併為敘明。
四、原審審理結果，認被告罪證明確，予以論罪科刑，固非無據
    。惟查：(一)擄人勒贖罪，係以意圖勒贖而為擄人行為為構成
    要件，自應以開始實行擄人行為，始得謂之著手。本件張錫
    銘等人係於九十三年七月二日十二時二十分許，在臺南縣一
    七六縣道七股鄉○○路段，綁架楊尚書後，以擄人勒贖重大
    犯罪取得三千六百萬元之贖款。原審事實認定張錫銘等人於
    九十三年七月二日，在台南縣佳里鎮○○路三一二號附近綁
    架楊尚書後，以擄人勒贖重大犯罪而得贖款。就張錫銘等人
    意圖擄人勒贖俟機埋伏之時、地行為，載為擄人勒贖之犯罪
    著手行為，容有誤認。(二)刑法第十三條第一項明定：行為人
    對於構成犯罪之事實，明知並有意使其發生者為故意。同條
    第二項明定：行為人對於犯罪之事實，預見其發生，而其發
    生並不違背其本意者，以故意論。蓋以認識為犯意之基礎，
    無認識即無犯意之可言，但不論其為「明知」或「預見」，
    皆為故意犯主觀上之認識，只是認識之程度強弱有別，行為
    人有此認識進而有「使其發生」或「任其發生」之意，則形
    成犯意，前者為確定故意、直接故意，後者為不確定故意、
    間接故意。本件被告二人收受之一千二百萬元係洪鋒文交付
    ，非張錫銘本人交付。而張錫銘等人因擄人勒贖案，於九十
    三年七月二十六日二時許，在高雄縣大寮鄉○○路○段一０
    四巷一八六弄九之一號工寮，經警圍捕發生槍戰之新聞報導
    ，被告二人始知悉於九十三年六月中旬乙○○之介紹洪鋒文
    認識夥同前往之張錫銘等人身分，就洪鋒文交付有違一般借
    貸情狀之重大金額款項，預見係張錫銘等人犯罪之贓款，而
    不違本意所為之收受使用，尚難認係明知，而應認係可得預
    見，而其發生並不違背其本意，屬不確定之故意，原審論以
    直接故意，尚有未洽。被告上訴否認犯行，主張原判決不當
    ，固為無理由，惟原判決既有上揭可議，自應由本院撤銷改
    判，以期適法。
五、爰審酌被告丁○○、甲○○為夫妻關係，被告丁○○於八十
    六年間，曾因竊佔案件，經法院判處拘役五十日確定，而被
    告甲○○則未曾受刑之宣告，有臺灣高等法院被告前案紀錄
    表附卷可參。其等為重大罪犯張錫銘所為之重大犯罪洗錢，
    便利犯罪所得轉換為合法來源，妨礙司法追查，而被告丁○
    ○顯然居於主導地位，被告甲○○則依順為之，又其等犯罪
    係因所經營事業困頓，急需資金而起，犯後雖均否認犯行，
    但對於資金來源並無隱瞞，另育有二子，均在就學中等一切
    情狀，分別量處如主文第二項所示之刑。被告甲○○未曾受
    有期徒刑以上刑之宣告，業如前述，其於本案犯罪之共犯地
    位居次，對於資金往來交待詳盡，配合查緝之態度良好，猶
    有子女待養，為免被告二人均服刑致影響家中子女教養等情
    ，被告甲○○經此偵審程序及刑之宣告，諒應知所警惕，本
    院認為其所受刑之宣告以暫不執行為適當，併予宣告緩刑三
    年，以勵自新。再犯罪在新法施行前，新法施行後，緩刑之
    宣告，應適用新法第七十四條之規定。另洗錢防制法第十二
    條第一項規定：「犯第九條之罪者，其因犯罪所得財物或財
    產上利益，除應發還被害人或第三人者外，不問屬於犯人與
    否，沒收之，如全部或一部不能沒收時，追徵其價額或以其
    財產抵償之」。惟洗錢犯罪因犯罪所得財物或財產上利益，
    應發還被害人或第三人者，自不能宣告沒收，亦毋庸於主文
    宣告發還被害人或第三人，而僅應於理由欄敘明應發還被害
    人或第三人之意旨即可（最高法院93年度台上字第3199號刑
    事判決意旨參照）。故被告丁○○、甲○○就收受一千二百
    萬元之洗錢犯行，自應如數發還被害人楊尚書，爰不另於主
    文為發還之諭知，併予敘明。
據上論結，應依刑事訴訟法第三百六十九條第一項前段，洗錢防
制法第九條第二項，刑法第十一條前段、第二十八條、第七十四
條第一款，判決如主文。
本案經檢察官王碧霞到庭執行職務。
中    華    民    國    95    年    11    月    23    日
                  刑事第三庭    審判長法  官  陳義仲
                                      法  官  張世展
                                      法  官  蘇清水
以上正本證明與原本無異。
如不服本判決，應於收受本判決後十日內向本院提出上訴書狀。
其未敘述上訴理由者並得於提起上訴後十日內向本院補提理由書
狀（均須按他造當事人之人數附繕本）「切勿逕送上級法院」。
                                      書記官  陳嘉琍
中    華    民    國    95    年    11    月    24    日
附錄法條：
洗錢防制法第9條：
犯第2條第1款之罪者，處5年以下有期徒刑，得併科新臺幣三百
萬元以下罰金。
犯第2條第2款之罪者，處7年以下有期徒刑，得併科新臺幣五百
萬元以下罰金。
以犯前二項之罪為常業者，處3年以上10年以下有期徒刑，得併
科新臺幣1百萬元以上1千萬元以下罰金。
法人之代表人、法人或自然人之代理人、受雇人或其他從業人員
，因執行業務犯前三項之罪者，除處罰行為人外，對該法人或自
然人並科以各該項所定之罰金。但法人之代表人或自然人對於犯
罪之發生，已盡力監督或為防止行為者，不在此限。
犯前四項之罪，於犯罪後六個月內自首者，免除其刑；逾六個月
者，減輕或免除其刑；在偵查或審判中自白者，減輕其刑。
┌────────────────────────────┐
│臺灣高等法院臺南分院九十五年上訴字第四四三號附表：      │
├─────┬──────────┬───────────┤
│編  號    │支票號碼            │票面金額              │
├─────┼──────────┼───────────┤
│一        │支票號碼 0000000號  │新台幣捌拾萬元整。    │
├─────┼──────────┼───────────┤
│二        │支票號碼 0000000號  │新台幣柒拾萬元整。    │
├─────┼──────────┼───────────┤
│三        │支票號碼 0000000號  │新台幣壹佰萬元整。    │
├─────┼──────────┼───────────┤
│四        │支票號碼 0000000號  │新台幣貳佰貳拾伍萬元整│
├─────┼──────────┼───────────┤
│五        │支票號碼 0000000號  │新台幣壹佰貳拾伍萬元整│
├─────┼──────────┼───────────┤
│六        │支票號碼 0000000號  │新台幣貳佰萬元整。    │
├─────┼──────────┼───────────┤
│七        │支票號碼 0000000號  │新台幣壹佰萬元整。    │
├─────┼──────────┼───────────┤
│八        │支票號碼 0000000號  │新台幣壹佰壹拾萬元整。│
├─────┼──────────┼───────────┤
│九        │支票號碼 0000000號  │新台幣壹佰伍拾萬元整。│
└─────┴──────────┴───────────┘


司法院資訊處製作；財團法人民間司法改革基金會備份。
